臺灣高雄地方法院民事裁定　　　　　　　95年度訴字第1160號
原　　　告　戊○○
訴訟代理人　尤中瑛律師
被　　　告　乙○○○
訴訟代理人　甲○○
上列當事人間請求排除侵害事件，經本院於民國96年6月7日言詞
辯論終結，判決如下：
    主      文
被告應將兩造共有坐落在高雄市○○區○○段四七○地號土地上
如附圖所示編號A 部分面積十七點一六平方公尺之建物及編號B
部分面積二點九六平方公尺之平台拆除，回復空地狀態。訴訟費
用由被告負擔。
    事實及理由
壹、程序部分：
    按訴狀送達後，原告不得將原訴變更或追加他訴。但被告同
    意者，或擴張或減縮應受判決事項之聲明者，或不甚礙被告
    之防禦及訴訟之終結者，不在此限，民事訴訟法第255 條第
    1 項第1 款、第3 款、第7 款分別定有明文。本件原告於起
    訴狀請求判決被告應將坐落高雄市○○區○○段470 、470-
    地號土地上、建號430 號即門牌號碼高雄市苓雅區○○○路
    77巷21之1 號房屋西南側之未辦保存登記建物拆除。嗣於起
    訴狀繕本送達後，於96年5 月1 日言詞辯論期日，就上開訴
    之聲明變更如主文所示（見本院卷第227 頁），無礙被告之
    防禦及訴訟之終結，核與前開規定相符，自應准許，合先敘
    明。
貳、實體部分：
一、原告起訴主張：
  (一)兩造與訴外人己○○、庚○○、丙○○等5 人為坐落高雄市
    苓雅區○○段470 地號、470-1 地號土地（下合稱系爭土地
    ）之共有人，權利範圍各為5 分之1 ，且均為坐落在其上之
    5 層樓公寓（下稱系爭公寓）之區分所有權人，其中高雄市
    苓雅區○○段建號429 號即門牌號碼高雄市苓雅區○○○路
    77巷21號1 樓房屋為原告所有；同段建號430 號即同上門號
    2 樓房屋為被告所有；同段建號431 號即同上門號3 樓房屋
    為訴外人己○○所有，同段建號432 號即同上門號4 樓房屋
    為訴外人庚○○所有，同段168 建號即同上門號5 樓房屋則
    為訴外人丙○○所有。按該公寓興建時，依建築法規定在系
    爭土地西南方留有如附圖編號A 、B 、C 、D 所示之倒L 型
    之法定空地，詎料被告在未經原告同意下，擅自在如附圖編
    號A 、B 所示空地上搭蓋建物及平台，其中2 樓部分供其自
    己居住使用，1 樓部分則供2 至5 樓住戶通行及停放機車使
    用，致使原告所有1 樓房屋之光線遭遮蔽，且因機車排放廢
    氣致使伊無法打開1 樓窗戶，造成空氣流通不易。為此，依
    據所有權及共有之法律關係，提起本訴，並聲明：被告應將
    兩造共有坐落在高雄市○○段470 地號土地上如附圖編號A
    部分面積17.16 平方公尺之建物及編號B 部分面積2.96平方
    公尺之平台拆除，回復空地狀態等語。
  (二)對被告抗辯所為之陳述：否認有分管契約存在，且原告於73
    年6 月13日向訴外人買受系爭公寓1 樓時，如附圖編號A 、
    B 所示之土地上方僅搭蓋遮陽棚供2 樓至5 樓之住戶通行及
    停放車輛使用，被告係於74年方在如附圖編號A 、B 部分搭
    建蓋建物及平台，當時1 樓房屋出租予丁○○使用，被告並
    未得原告同意即擅自搭蓋，被告主張在原告買受1 樓房屋之
    前即已搭蓋，並非實在等語。
二、被告則以：系爭公寓之全體區分所有權人於公寓興建完成時
    已就系爭土地西南方之倒L 型法定空地訂立分管契約，約定
    如附圖編號C 部分土地供1 樓房屋所有權人即建商使用，編
    號A 、B 、D 部分則搭設塑膠遮雨棚供2 樓至5 樓之住戶通
    行及停放車輛使用，且建商亦同意嗣後可修繕或增建上開部
    分。嗣因遮雨棚屢遭颱風吹損，導致每下雨地下室必淹水，
    設在地下室化糞池亦積水而影響環境衛生。於72年年底，系
    爭公寓之2 樓至5 樓之區分所有權人，乃同意原告於編號A
    、B 部分所示之土地上搭蓋建物及平台，編號A 、B 所示之
    1 樓部分仍供2 樓至5 樓之住戶通行及停放車輛使用，編號
    A 、B 所示2 樓部分則供被告居住使用。原告於買受系爭公
    寓1 樓房屋之前，原區分所有權人既已就如附圖編號A 、B
    C 、D 部分訂立前述之分管契約，縱令區分所有權人將其所
    有房屋售予他人，該分管契約對於受讓人仍應繼續存在，換
    言之，原告則應繼受前手之約定，即分管契約對於原告仍繼
    續存在，原告自不得請求伊拆除系爭建物等語置辯，並聲明
    ：原告之訴駁回。
三、兩造對下列事項不爭執，並有土地及建物登記謄本、高雄市
    政府地政處函文可憑，且經本院勘驗現場無誤，有勘驗筆錄
    、現場照片及高雄市政府地政處新興地政事務所95年7 月4
    日複丈成果圖（即附圖）等件為證（見本院卷第5-14、35-5
    6 、61、84-87 、144、155-157 頁）：
  (一)坐落在高雄市○○區○○段470 地號、470-1 地號土地，為
    兩造與訴外人己○○、庚○○、丙○○所共有，土地上之應
    有部分均各為5 分之1 ，其上土地5 層樓公寓之第1 層為原
    告所有，第二層為被告所有，第3 、4 、5 層則分別為訴外
    人己○○、庚○○、丙○○所有。
  (二)系爭5 層樓公寓於66年8 月間興建完成時，如附圖編號A、B
    C 、D 部分為倒L 型之法定空地，編號A 、B 、D 部分係以
    塑膠材質搭蓋之遮雨棚，為供2 樓至5 樓住戶通行及停放車
    輛使用。
  (三)被告在兩造共有之上開470 地號土地上如附表編號A 部分面
    積17.16 平方公尺之土地上興建2 樓建物及在編號B 部分面
    積2.96平方公尺之土地上興建2 樓平台，其中2 樓部分均供
    被告使用，1 樓部分則供2 樓至5 樓住戶通行及停放車輛使
    用。
  (四)系爭1 樓房屋原係建商邱勝男所有，於72年7 月7 日經法院
    拍定予訴外人薛老進及陳春木所有，原告於73年6 月13 日
    向訴外人薛老進及陳春木買受系爭1 樓房屋。
四、本件兩造所爭執者，厥為原告或其前手是否有同意被告在如
    附圖編號A 、B 所示之土地上搭蓋系爭建物及平台？原告得
    否請求被告拆除如附圖編號A 、B 部分土地上之建物及平台
    ？茲將本院判斷論述如下：
  (一)按契約固須當事人互相表示意思一致始能成立，但所謂互相
    表示意思一致，不限於當事人直接為之，其經第三人為媒介
    而將當事人互為之意思表示從中傳達而獲致意思表示一致者
    ，仍不得謂契約未成立。公寓大廈之買賣，原始起造人與各
    承購戶分別約定，該公寓大廈之共用部分或其基地之空地由
    特定共有人管理使用者，除別有規定外，應認共有人間已合
    意成立分管契約。又共有人於與他共有人訂立共有物分管契
    約後，將其應有部分讓與第三人，受讓人如已知悉有分管契
    約，或有可得而知情形，受讓人仍應受分管契約之拘束（司
    法院大法官會議釋字第349 號解釋意旨），倘共有人已按分
    管契約占有共有物之特定部分，他共有人嗣後將其應有部分
    讓與第三人，除有特別情事外，應認其受讓人對於分管契約
    之存在，通常即有可得而知之情形，而應受分管契約之拘束
    ，始符情理。
  (二)系爭五層樓公寓於66年8 月興建完成時，如附圖編號A 、B
    、D 所示部分係以塑膠板搭建遮雨棚以供2 樓至5 樓住戶通
    行及停放車輛使用，編號C 部分則歸1 樓所有權人即系爭公
    寓建商邱勝男使用等情，業經證人己○○於本院審理中具結
    證述甚詳（見本院卷第192 頁），且為兩造所不爭執（見本
    院卷第174 頁），是被告辯稱系爭公寓興建完成時，當時之
    區分所有權人約定倒L 型之法定空地上如附圖編號A 、B 、
    D 部分空地分歸系爭公寓2 樓至5 樓之區分所有權人使用，
    編號C 部分空地則分歸1 樓之區分所有權人使用，固堪信為
    真實，惟細繹附卷系爭1 樓房屋照片（見本院卷第205 、20
    6 頁），1 樓房屋位於如附圖編號A 、B 部分法定空地處之
    外牆並非密閉，而係設置3 個窗戶及鐵窗使用，且如附圖編
    號C 所示之系爭1 樓房屋所有權人使用之部分亦僅以圍牆圈
    為空地使用，亦非密閉之情形，及興建系爭公寓之建商為當
    時系爭1 樓房屋之所有權人觀之，顯見系爭1 樓之區分所有
    權人應僅係與其他區分所有權人約定在如附圖編號A 、B 、
    D 部分僅得以興建遮雨棚使用，而未應允其餘區分所有權人
    可於其上搭建密閉之建物使用。蓋倘若建商有同意2 樓至5
    樓之區分所有權人可在如附圖編號A 、B 、D 部分之法定空
    地興建建物，該建商理應會預見1 樓房屋之光線及空氣流通
    等必定大受影響，自無大費周章在1 樓外牆設置3 個窗戶及
    裝置鐵窗使用之理。是被告辯稱建商有答應其可自行搭建使
    用乙節，與常情不符，要難採信。則當時系爭1 樓房屋之區
    分所有權人雖僅與2 樓至5 樓之區分所有權人約定，就如附
    圖編號A 、B 、D 部分得興建遮雨棚供2 樓至5 樓住戶通行
    及停放車輛使用，上述C 部分歸1 樓所有權人使用，揆諸前
    揭說明，買受系爭1 樓房屋之原告自應繼受上開分管約定，
    換言之，2 樓至5 樓之區分所有權人若在如附圖編號A 、B
    、D 在搭建遮雨棚供通行及停放車輛使用時，原告應受其拘
    束；若渠等是興建密閉式建物，則因非屬分管約定之內容，
    原告自不受拘束。是被告辯稱其可搭建系爭建物，原告應繼
    受分管契約之約定云云，要屬無據，不足採信。
  (三)被告雖又辯稱：因塑膠遮雨棚遭颱風摧毀，且每逢大雨必會
    造成積水，故徵得區分所有權人同意後，於72年年底將如附
    圖編號A 、B 所示土地之塑膠遮雨棚拆除，改建成現今之建
    物及平台云云，且4 樓房屋所有權人即證人庚○○亦於本院
    中具結證稱：興建系爭建物時，1 至5 樓之所有權人均有同
    意，但不記得當時1 樓房屋是何人等語（第193 頁），然此
    為原告否認，並聲請傳訊當時1 樓房屋之承租人即證人丁○○於本院具結證稱：於70至71年間，有1 位老太太把向法院
    拍得系爭1 樓房屋出租給伊，當時有訂立租賃契約，並到法
    院公證，後來她想把房屋賣給伊，伊不願意承購，之後就賣
    給原告，因出賣時租約尚未到期，原告繼續將房屋租給伊，
    並向伊收租，伊記得隔年5 、6 月租期屆滿要搬離前2 、3
    個月才開始興建系爭建物，當時1 樓的屋主是原告，伊記得
    曾跟伊太太說，若伊買的話就不會讓他們蓋起來，這樣空氣
    及光線都不好了等語（見本院卷第195 頁）。又經本院依職
    權向本院公證處查詢證人丁○○於72年至74年間之公證紀錄
    結果，證人丁○○與訴外人陳春木（即原告之前手）於73
    年5 月11日，就系爭1 樓房屋訂立租賃契約，租期自73年5
    月11日起至74年5 月10日止，並於訂約當日至本院公證，有
    本院民事紀錄查詢表及本院73年度公字第8653號房屋租賃合
    約卷宗存卷可參（見本院卷第225 頁）。本院經審酌證人庚○○與系爭建物具有利害關係，且其上開證詞亦與2 樓房屋
    所有權人即證人己○○證稱：增建系爭建物時，2 樓至5 樓
    之屋主都有同意，當時1 樓已售予他人，且增建部分與1 樓
    無關，故未詢1 樓屋主是否同意等語（見本院卷第192 頁）
    ，並不相符，是證人庚○○之證詞應係迴護被告之詞，不足
    採信。而證人丁○○與系爭建物及兩造間均無利害關係，且
    其證詞亦有本院前述公證卷宗可佐，故其證詞較為可採。雖
    其證稱承租期間係在70年間而與公證書所載之73年間不符，
    然系爭建物興建時，證人丁○○確係住在系爭1 樓房屋乙情
    ，既為被告所不爭執（見本院卷第196 頁），可見證人丁○○係因時間久遠，而對出賃期間記憶有誤，惟不影響其證詞
    。是以證人丁○○所述及公證之租約記載，是原告主張被告
    係於74年間，原告購入系爭1 樓房屋後，未得原告同意即擅
    自興建系爭建物，應屬實在，堪信為真實。被告辯稱係在原
    告購入前興建云云，要屬無據，不足採信。
  (四)按所有人對於無權占有或侵奪其所有物者，得請求返還之；
    共有物之處分、變更、及設定負擔，應得共有人全體之同意
    ，民法第767 條前段及第819 條第2 項分別定有明文。被告
    在如附圖編號A 部分面積17.16 平方公尺之土地上搭建建物
    及編號B 部分面積2.96平方公尺之土地上搭建平台於其上，
    即屬對共有物之事實上處分行為，自應得共有人全體之同意
    ，被告既未徵得當時之共有人即原告之同意，擅自加蓋建物
    ，原告為現共有人，自可訴請被告拆除該部分建物。
六、綜上所述，原告本於所有權及共有之法律關係提起本件訴訟
    ，請求被告應將兩造共有坐落在高雄市○○區○○段470 地
    號土地上如附圖編號A 部分面積17.16 平方公尺土地上之建
    物及編號B 部分面積2.96平方公尺地上之平台均拆除，回復
    空地狀態，即無不合，應予准許。
七、本件事證已臻明確，兩造其餘攻擊防禦方法，經審酌結果亦
    不影響本判決之結果，爰不予一一論述，併予敘明。
八、據上論結，本件原告之訴為有理由，依民事訴訟法第78 條
    ，判決如主文。
中　　華　　民　　國　　96　　年　　6 　　月　　29　　日
    　　　　　　　　    民一庭法　官   廖純卿
正本係照原本作成。
如不服本裁定應於送達後10日內向本院提出抗告狀，並繳納裁判
費新台幣1,000元。
中　　華　　民　　國　　96　　年　　6 　　月　　29　　日
                              書記官   洪嘉慧
